ACORDAO-COMPLETO-2429507

ACÓRDÃO 11178/2020 ATA 35/2020 - SEGUNDA CÂMARA

VISTOS, relatados e discutidos estes autos de tomada de contas especial instaurada em razão da não comprovação da boa e regular aplicação dos recursos públicos federais transferidos ao Município de Montividiu do Norte/GO, por conta do Convênio 460/2010, o qual objetivava incentivar o turismo na região, por meio do apoio à realização do Projeto intitulado "5ª Festa Ruralista de Montividiu do Norte", no período de 26 a 29/5/2010,
ACORDAM os Ministros do Tribunal de Contas da União, reunidos em sessão da 2ª Câmara, em:
9.1. rejeitar as alegações de defesa apresentadas pelo Sr. Jurandir Amaral da Silva;
9.2. com fundamento nos arts. 1º, inciso I, 16, inciso III, alínea "c", da Lei 8.443/1992 c/c os arts. 19 e 23, inciso III, da mesma lei, e nos arts. 1º, inciso I, 202, § 6º, 209, inciso III, e 210 e 214, inciso III, do Regimento Interno do TCU, julgar irregulares as presentes contas e condenar o Sr. Jurandir Amaral da Silva em débito, pelo valor original abaixo discriminado, atualizado monetariamente e acrescido dos juros de mora a partir da data indicada, nos termos da legislação vigente, até a efetiva quitação do débito, abatendo-se, na ocasião, o valor de R$ 366,41, já ressarcido em 27/6/2011, fixando-lhe o prazo de 15 (quinze) dias, a contar da ciência, para que comprove, perante o Tribunal (art. 214, inciso III, alínea "a", do Regimento Interno do TCU) , o recolhimento da dívida aos cofres do Tesouro Nacional;
	Data
	Valor (R$) 

	13/5/2011 
	70.864,40

9.3. aplicar ao Sr. Jurandir Amaral da Silva a multa prevista no art. 57 da Lei 8.443/1992, no valor de R$ 11.000,00 (onze mil reais) , fixando-lhe o prazo de 15 (quinze) dias, a contar da notificação, para que comprove perante o Tribunal (art. 23, inciso III, alínea "a", da Lei 8.443/1992 c/c o art. 214, inciso III, alínea "a", do RITCU) o recolhimento da dívida aos cofres do Tesouro Nacional, atualizada monetariamente, a contar da data deste Acórdão até a data do efetivo recolhimento, caso não seja paga no prazo estabelecido, na forma da legislação em vigor;
9.4. autorizar, desde logo, com amparo no art. 28, inciso II, da Lei 8.443/1992, a cobrança judicial das dívidas, caso não atendidas as notificações;
9.5. autorizar, desde já, caso requerido, nos termos do art. 26 da Lei 8.443/1992, o parcelamento das dívidas em até 36 (trinta e seis) parcelas mensais e sucessivas, atualizadas monetariamente até a data do pagamento, esclarecendo ao responsável que a falta de pagamento de qualquer parcela importará no vencimento antecipado do saldo devedor (art. 217, § 2º, do Regimento Interno do TCU) , sem prejuízo das demais medidas legais cabíveis;
9.6. dar ciência desta decisão ao responsável, ao Ministério do Turismo e à Procuradoria da República no estado de Goiás, para adoção das providências cabíveis, nos termos do art. 16, § 3º, da Lei 8.443/1992 c/c o art. 209, § 7º, do Regimento Interno deste Tribunal.

Tomada de contas especial instaurada em razão da não comprovação da boa e regular aplicação dos recursos públicos federais transferidos ao Município de Montividiu do Norte/GO, por conta do Convênio 460/2010, o qual objetivava incentivar o turismo na região, por meio do apoio à realização do Projeto intitulado 5ª Festa Ruralista de Montividiu do Norte, no período de 26 a 29/5/2010.

Segunda Câmara

Município de Montividiu do Norte/GO.

3. Interessados/Responsáveis:
3.1. Interessado: Ministério do Turismo.
3.2. Responsável: Jurandir Amaral da Silva (XXX.048.541-XX).

13.1. Ministros presentes: Ana Arraes (Presidente), Augusto Nardes (Relator) e Raimundo Carreiro.
13.2. Ministro-Substituto presente: André Luís de Carvalho.

AUGUSTO NARDES

Transcrevo a seguir a instrução lavrada no âmbito da Secretaria de Controle Externo de Tomada de Contas Especial (peça 35) , a qual contou com a anuência do escalão dirigente da unidade técnica (peças 36 e 37) : 
"INTRODUÇÃO
1.	Cuidam os autos de tomada de contas especial instaurada pelo Ministério do Turismo (MTur) , em desfavor do Sr. Jurandir Amaral da Silva, CPF XXX.048.541-XX, ex-prefeito do município de Montividiu do Norte/GO, gestões 2009-2012 e 2013-2016, em razão da não comprovação da boa e regular aplicação dos recursos públicos federais, haja vista a constatação de irregularidades na execução financeira do Convênio 460/2010, Siafi/Siconv 735476, celebrado entre o referido município e o MTur, em 25/5/2010 (peça 1, p. 46-64) . Os recursos financeiros foram liberados pela Ordem Bancária 11OB800086, de 13/5/2011, no valor de R$ 97.500,00 (peça 1, p. 70) .
1.1. O Convênio em exame teve por objeto incentivar o turismo, por meio do apoio à realização do Projeto intitulado '5ª Festa Ruralista de Montividiu do Norte', conforme Plano de Trabalho aprovado (peça 1, p. 18-24) .
HISTÓRICO 
2.	A TCE foi instaurada em razão da não aprovação da execução física e financeira do objeto, em face das inconsistências abaixo descritas:
a) incompatibilidade do evento realizado com os eventos apoiados pelo ministério, definidos como Geradores de Fluxo Turístico, no artigo 16, da Portaria MTur n. 153, de 6/10/2009, então vigente à época da celebração do convênio, uma vez que o evento realizado teve como escopo as comemorações ao aniversário do município, fato verificado no material encaminhado pelo Convenente, consoante Nota Técnica de Reanálise 1070/2012 (peça 1, p. 85-87) ;
b) divulgação irregular do evento na utilização de faixas, no local do evento, com nome de autoridades públicas, cuja prática é vedada pelo termo de convênio, nos §§ 1º e 2º da Cláusula 19ª, do Convênio, a execução física do convênio foi considerada reprovada.
3.	O Tomador de Contas emitiu o Relatório de TCE (peça 1, p. 153157) , datado de 31/3/2016, em razão das irregularidades na execução física e financeira do Convênio 0460/2010, tendo responsabilizado o Sr. Jurandir Amaral da Silva, ex-prefeito do município de Montividiu do Norte/GO, gestão: 2009-2012, pelo dano ao erário, no valor de original de R$ 97.500,00, do qual deveria ser descontado o valor de R$ 366,41, referente à devolução da quantia restituída em 27/6/2011, mencionado à peça 1, p. 181, item 6 do Relatório de Auditoria 650/2016, da Secretaria Federal de Controle Interno (v. peça 1, p. 144) . 
4.	O Relatório de Auditoria 650/2016, da Secretaria Federal de Controle Interno - CGU/PR (peça 1, p. 179-181) , ratificou o entendimento do MTur (peça 1, p. 157) , tendo o Certificado de Auditoria e o Parecer do Dirigente do Órgão de Controle Interno concluído pela irregularidade das contas (peça 1, p. 183-184) . O pronunciamento da autoridade competente, a que se refere o art. 52 da Lei 8.443/1992, encontra-se à peça 1, p. 187.
5.	Estes autos foram anteriormente instruídos pela Secex/RN, em duas ocasiões:
5.1. Na instrução à peça 5, se propôs a realização da citação do ex-prefeito, em decorrência da não comprovação da boa e regular aplicação dos recursos federais recebidos, por meio do Convênio 460/2010. A proposição supra foi acatada pelo Diretor da 2ª Diretoria Técnica (peça 6) , tendo sido promovida a citação do responsável, mediante o Ofício 0069/2017-TCU/Secex-RN, de 8/2/2017 (peça 7) .
5.2. Na instrução à peça 13, após análise das defesas apresentadas verificou-se que os argumentos apresentados não descaracterizaram o débito imputado e ante a ausência de boa-fé, se propôs que as contas fossem julgadas irregulares e aplicado a multa prevista no art. 57 da Lei 8.443/1992. A proposição supra foi acatada pelo Diretor da 2ª Diretoria Técnica (peça 14) e pelo Secretário Substituto desta Secex (peça 15) .
5.3. O Procurador, Rodrigo Medeiros de Lima, apreciou esse processo (peça 16) , citando que que:
8.	Nesse ponto, importa consignarmos que, não obstante a irregularidade em se associar o objeto conveniado com as festividades alusivas ao aniversário do Município convenente - situação vedada em normativos internos do concedente - compreendemos encerrar providência de excessivo rigor imputar ao jurisdicionado a responsabilidade por devolver a totalidade do montante efetivamente aplicado na consecução do objeto, nos casos em que a execução financeira do convênio deu-se de forma hígida, vale dizer, quando restar comprovado pelo convenente que os recursos federais repassados foram regularmente aplicados. 
9.	É que, muito embora o evento realizado tenha sido indevidamente atrelado aos festejos de aniversário do convenente, não se pode deixar de reconhecer o potencial gerador de fluxo turístico da aplicação do recurso da avença, que é, por princípio, o interesse recíproco dos partícipes em convênios do MTur.
10. Assim, em que pese a conduta dos gestores em situações como a exemplificada no parágrafo 6 deste parecer denotar gravidade, e, por essa razão, ser reprimível pelo Tribunal de Contas da União com a sanção insculpida no art. 58, inciso II, da Lei n.º 8.443/1992, não nos parece razoável e nem justo, que, em situações nas quais se possa aferir a regularidade da execução financeira do convênio, seja imputado débito aos responsáveis, sob pena, inclusive, de se afrontar o princípio do enriquecimento sem causa.
 (...) 
18. Desse modo, tendo em vista que os elementos de prova que evidenciam as irregularidades imputadas ao responsável não constam dos autos, o que obstaculiza, no atual estágio processual, a emissão de proposta alternativa de mérito, este representante do Ministério Público se manifesta, em caráter preliminar, com fulcro no art. 11 da Lei Orgânica do TCU e art. 157 do Regimento Interno (RI/TCU) , pela realização de diligência ao MTur, com vistas a obter cópia integral da prestação de contas referente ao Convênio n.º 460/2010, concedendo-se, após o ingresso dessa documentação na Corte e o seu consequente exame pela Secex-RN, novel oportunidade de defesa ao responsável, caso o novo conjunto probatório evidencie irregularidades outras, que não aquelas pelas quais já foi promovido o chamamento do jurisdicionado na presente relação processual.
5.4. O Ministro Relator Augusto Nardes (peça 17) , acompanhando a proposta do MP/TCU (peça 16) , determinou a restituição dos autos à Secex/RN, para promoção da diligência junto ao MTur. Assim, por meio do Ofício 629/2017-TCU/Secex-RN, de 28/6/2017 (peça 20) , foi realizada diligência ao MTur para que encaminhasse a cópia integral da prestação de contas referente ao Convênio 460/2010, celebrado em 25/5/2010, entre o município de Montividiu do Norte/GO e o MTur, para julgamento no mérito.
5.5. Em resposta, o MTur enviou o Ofício 841/2017 (peça 22) com a documentação requisitada referente ao Convênio 460/2010 (peças 23, 24 e 25) .
5.6. Após análise de tal documentação, a Secex/TCE (peças 27, 28 e 29) , por meio do Ofício 5004/2019/TCU/Secex-TCE, de 11/7/2019 (peça 31) , recebido conforme AR de 17/7/2019 (peça 32) , realizou a audiência/citação do responsável, para que apresente:
i) ALEGAÇÕES DE DEFESA quanto à irregularidade detalhada a seguir: 
a) Irregularidade: não comprovação da boa e regular aplicação dos recursos recebidos, em decorrência do Convênio 460/2010, Siconv 735476, celebrado entre o Ministério do Turismo e o Município de Montividiu do Norte/GO, que tinha por objeto incentivar o turismo, por meio do apoio à realização do Projeto intitulado '5ª Festa Ruralista de Montividiu do Norte' tendo em vista a não comprovação da regular execução financeira face à ausência dos elementos necessários à avaliação da execução financeira (notas fiscais, recibos, extratos bancários, relação de pagamento) , bem como da comprovação de que os pagamentos realizados com recursos do convênio foram, pelo menos parcialmente, repassados às atrações artísticas ou a seus representantes legais. b) Conduta: não apresentar os elementos necessário à comprovação da regular execução financeira do Convênio 460/2010, Siconv 735476 (notas fiscais, recibos, extratos bancários, relação de pagamento) , bem como contratar empresa de forma indevida, gerando o pagamento sem comprovação de que os valores pagos ao intermediário contratado foram efetivamente repassados às bandas e artistas que realizaram os shows. 
c) Nexo de Causalidade: A conduta impediu comprovar o nexo entre objeto pactuado no convênio e os recursos federais destinados a esse ajuste, de modo que se caracterizou a impossibilidade de que se comprovasse a boa e regular gestão de recursos repassados.
 (...) 
ii) RAZÕES DE JUSTIFICATIVA quanto à irregularidade detalhada a seguir:
a) Irregularidade: contratação de artistas/bandas por inexigibilidade, via intermediário, sem comprovação da exclusividade, no âmbito do Convênio 460/2010, Siconv 735476; 
b) Conduta: contratar como intermediária de bandas e artistas em procedimento de inexigibilidade de licitação, empresa que não possuía contrato de exclusividade das bandas em afronta a Lei 8.666/1993, art. 25, inciso III 
c) Nexo de causalidade: A conduta impediu comprovar o nexo entre objeto pactuado no convênio e os recursos federais destinados a esse ajuste, de modo que se caracterizou a impossibilidade de que se comprovasse a boa e regular gestão de recursos repassados.
5.7. O Sr. Jurandir Amaral da Silva apresentou alegações de defesa/razões de justificativas (peça 34) a seguir analisadas.
EXAME TÉCNICO
6.	Alegações de defesa/ razões de justificativas do Sr. Jurandir Amaral da Silva (peça 34) : 
6.1. Inicialmente, o defendente informou que houve equívoco das matérias dos jornais que citaram que estava sendo comemorado o aniversário do Município na Festa V Semana Ruralista realizada nos dias 26 a 29 de maio de 2010, uma vez que a data do Município é de 29/4/1992, conforme Lei Estadual nr. 11.701. 
6.2. Em sequência, relatou que o recurso foi gasto dentro do previsto do convênio, não havendo malversação das verbas Públicas ou desvio de finalidade na aplicação dos recursos. Com isso, frisou que as provas coligidas aos autos permitem inferir, com segurança, ter o Município agido de boa fé, e sem a intenção de desvio de verbas, além de não ter qualquer orientação ou medida corretiva por parte do M Tur.
6.3. Por fim, anexou cópia das notas e recibos (peça 34, p. 2-13) e informou que o evento gerou empregos, movimentou os comércios, hotéis, restaurantes etc. foi um grande Evento
7.	Análise:
6.1. Quanto à realização do evento na data de aniversário do Município: esclarece-se que esta questão já foi superada neste processo (subitem 5.3 desta instrução) , não tendo sido objeto da citação/audiência ora analisada
6.2. Quanto à comprovação da regular execução financeira: o responsável anexou a seguinte documentação visando à comprovação da execução financeira do Convênio 460/2010, Siafi/Siconv 735476: 
	Documentação
	Peça 34, p. 

	Ordem de pagamento de R$ 74.500,00
	2

	Recibo do beneficiário A.J.A Representações das NF 415 e 418 
	3

	Nota Fiscal 419, de R$ 28.000,00
	4

	Nota Fiscal 418, de R$ 12.500,00
	5

	Nota Fiscal 415, de R$ 62.000,00
	6

	DOC/TED de R$ 28.000,00 favorecido A.J.A Representações
	8

	Extrato de recebimento da OB R$ 97.500,00, em 18/5/2011
	10

	Extrato Bancário
	11

6.2.1. Considerando a apresentação das Notas fiscais 415 e 418 (peça 34, p. 5 e 6) , juntamente com o extrato bancário à peça 34, p. 11 e o recibo do beneficiário A.J.A Representações (peça 34, p. 3) podemos concluir pela comprovação da execução financeira no valor de R$ 74.500,00.
6.2.3. Contudo, o valor de R$ 28.000,00, referente a Nota Fiscal 419 (peça 34, p. 4) , que teve como serviço 'show da Banda Sabor di Forró e Show da Banda Saia Amassada', não poderá ser aceito, uma vez que não restou comprovado que os pagamentos realizados com recursos do convênio foram, pelo menos parcialmente, repassados às atrações artísticas ou a seus representantes legais. 
6.2.4. Assim, rejeita-se as alegações de defesa quanto ao valor de R$ 28.000,00, pois não houve apresentação das notas fiscais e recibos emitidos em nome da banda e assinados por seu representante legal ou pelo seu empresário exclusivo, sendo que essa representação ou exclusividade deveria ser registrada em cartório.
6.2.5. Não há, assim, comprovação de que os valores que teriam sido pagos à empresa correspondem aos que foram efetivamente pagos aos artistas que se apresentaram no evento, que era o objeto do convênio, descumprindo-se o art. 63 da Lei 4320/1964, o art. 93, do Decreto Lei 200/1967, e o art. 50, §3º, da Portaria Interministerial 127/2008.
6.2.6. Frisa-se que a representação/exclusividade registrada em cartório é condição necessária para demonstrar o nexo de causalidade entre os recursos federais repassados e o fim a que eles se destinavam, qual seja, pagamento as bandas/artistas. Nesse sentido é o Voto do Exmo. Ministro Marcos Bemquerer, que fundamentou o Acórdão 4299/2014-TCU-Segunda Câmara:
9.	Ademais, como destacado nas análises efetuadas pela Unidade Técnica e pelo MP/TCU, agrava a situação apresentada no Relatório do Tomador de Contas, de incerteza sobre o destino dado aos recursos federais, a ausência, nos autos, de recibos dos cachês supostamente pagos, o desconhecimento dos reais valores de mercado pagos às empresas indicadas para participarem do evento e a contratação por inexigibilidade de licitação em desacordo com o art. 25, inciso III, da Lei 8.666/1993, tendo em vista que as informações constantes do processo indicam que a empresa contratada não era representante exclusiva das bandas ou artistas indicados.
 (...) 
15. Tais elementos demonstram a ocorrência de pagamento à empresa contratada com recursos da conta específica do Convênio 482/2008, entretanto, não há como se afirmar que os valores pagos à empresa individual Marcos Correia Valdevino foram utilizados na realização do objeto pactuado, tampouco demonstram o nexo de causalidade entre as verbas repassadas e o fim a que elas se destinavam.
6.2.7. Por fim, quanto à irregularidade que motivou a audiência do responsável, qual seja, a contratação de artistas/bandas por inexigibilidade, via intermediário, sem comprovação da exclusividade, no âmbito do Convênio 460/2010, Siconv 735476, uma vez que não houve manifestação sobre o assunto, propõe-se, que seja aplicada a multa do art. 58. Por oportuno, cita-se trechos da instrução à peça 27:
13. Em relação à contratação de bandas para a realização de shows por meio de inexigibilidade de licitação, o Acórdão 96/2008-TCU-Plenário, Sessão de 30/1/2008, prolatado em feito relatado pelo Exmo. Ministro Benjamim Zymler, determinou ao Ministério do Turismo, dentre outras, a obrigatoriedade de adoção de algumas providências a serem tomadas pela Convenente na execução de Convênio com recursos federais, as quais deveriam ser comprovadas quando da prestação de contas, sob pena de glosa dos valores envolvidos:
9.5.1. quando da contratação de artistas consagrados, enquadrados na hipótese de inexigibilidade prevista no inciso III do art. 25 da Lei nº 8.666/1992, por meio de intermediários ou representantes:
9.5.1.1. deve ser apresentada cópia do contrato de exclusividade dos artistas com o empresário contratado, registrado em cartório. Deve ser ressaltado que o contrato de exclusividade difere da autorização que confere exclusividade apenas para os dias correspondentes à apresentação dos artistas e que é restrita à localidade do evento;
9.5.1.2. o contrato deve ser publicado no Diário Oficial da União, no prazo de cinco dias, previsto no art. 26 da Lei de Licitações e Contratos Administrativos, sob pena de glosa dos valores envolvidos.
14. Posteriormente, a jurisprudência dessa Corte de Contas sobre o tema evoluiu, e no Acórdão 1435/2017-TCU-Plenário, Sessão de 5/7/2017, proferido em processo de Consulta relatado pelo Exmo. Ministro Vital do Rêgo (com Voto de Revisor do Exmo. Ministro Augusto Sherman) , o TCU respondeu ao Ministério do Turismo o seguinte:
9.2.1. a apresentação apenas de autorização/atesto/carta de exclusividade que confere exclusividade ao empresário do artista somente para o (s) dia (s) correspondente (s) à apresentação deste, sendo ainda restrita à localidade do evento, não atende aos pressupostos do art. 25, inciso III, da Lei 8.666/1993, representando impropriedade na execução do convênio;
9.2.2. do mesmo modo, contrariam o sobredito dispositivo legal as situações de contrato de exclusividade - entre o artista/banda e o empresário - apresentado sem registro em cartório, bem como de não apresentação, pelo convenente, do próprio contrato de exclusividade;
9.2.3. tais situações, no entanto, podem não ensejar, por si sós, o julgamento pela irregularidade das contas tampouco a condenação em débito do (s) responsável (is) , a partir das circunstâncias inerentes a cada caso concreto, uma vez que a existência de dano aos cofres públicos, a ser comprovada mediante instauração da devida tomada de contas especial, tende a se evidenciar em cada caso, entre outras questões, quando:
9.2.3.1. houver indícios de inexecução do evento objeto do convênio; ou
9.2.3.2. não for possível comprovar o nexo de causalidade, ou seja, que os pagamentos tenham sido recebidos pelo artista ou por seu representante devidamente habilitado, seja detentor de contrato de exclusividade, portador de instrumento de procuração ou carta de exclusividade, devidamente registrados em cartório.
15. Desse julgado, extrai-se o entendimento de que o pressuposto é que a inexigibilidade se aplica somente a artista ou banda e não a produtora de eventos e, portanto:
a)	 A contratação de artistas, via intermediário, por inexigibilidade de licitação, baseada em exclusividade, deve ser feita mediante a apresentação de Contrato de Exclusividade; 
b) Não são contratos de exclusividade considerados legalmente válidos para fins de contratação de intermediários de artistas por inexigibilidade, a serem pagos com recursos federais, os documentos: i. restritos ao dia do evento; ii. restritos à localidade do evento; iii. não registrados em cartório; 
c) A não apresentação do contrato de exclusividade pela entidade convenente, ou a apresentação de contrato não considerado válido, configura burla ao art. 25, inciso III, da Lei 8.666/1993;
d) Em caso de ocorrência no disposto na alínea 'c' (contratação indevida de intermediário de artistas por inexigibilidade) , para se considerar que há uma segunda irregularidade, de não comprovação da boa e regular utilização de recursos, causadora de danos ao Erário, deverá se verificar a ocorrência de uma dessas duas situações: i. inexecução física; ou ii. ausência de comprovação de nexo causal entre os recursos do convênio e pagamentos aos artistas (entenda-se como nexo causal, o pagamento ao artista, ao representante legal da banda, ou ao intermediário exclusivo legalmente constituído) .
16. No caso vertente, observou-se a ausência de processo licitatório, indicando que a contratação de bandas foi realizada por inexigibilidade, via intermediário, sem comprovação da exclusividade desse, e sem comprovação de que os pagamentos realizados com recursos do convênio foram, pelo menos parcialmente, repassados às atrações artísticas ou a seus representantes legais.
17. Considerando que não se localizou contrato de exclusividade com o Sr. Agostenor José de Araujo, proprietário da AJA Representações Ltda, CNPJ no 26.901.264/0001-0 (peça 24, p. 26 e27) , houve descumprimento ao art. 25, inciso III, da Lei 8.666/1993. Note-se que no próprio Termo de Convênio 460/2010, Siconv 735476/2010 (peça 23, p. 35-53) , Cláusula Terceira, Item II, alíneas 'o', 'oo' e 'pp', havia disposições obrigando a prefeitura a respeitar os ditames do art. 25 da Lei 8.666/1993 e de tomar adequados procedimentos para os casos de contratação de intermediários de artistas via inexigibilidade (como apresentação de contrato de exclusividade e publicação desse contrato no Diário Oficial) . Ademais, a norma contida no art. 49 da Portaria Interministerial 127/2008 obrigava a entidade convenente a seguir a Lei 8.666/1993. 
CONCLUSÃO
7.	Após análise da documentação trazida pelo responsável entende-se pertinente acatar as alegações de defesa referentes às notas fiscais 415 e 418, conforme subitem 6.2.1. desta instrução e rejeitar as alegações de defesa referentes à nota fiscal 419, conforme subitens 6.2.3 e 6.2.4 desta instrução.
8.	Tendo em vista que não constam dos autos elementos que permitam reconhecer a boa-fé do Sr. Jurandir Amaral da Silva e, considerando a análise promovida no item 7 desta instrução, sugere-se que suas contas sejam julgadas irregulares, nos termos do art. 202, § 6º, do RI/TCU, com a imputação do débito atualizado monetariamente e acrescido de juros de mora, nos termos do art. 202, §1º, do RI/TCU.
9.	Sobre a prescrição da pretensão punitiva, vale ressaltar que a pretensão punitiva, conforme Acórdão 1441/2016-TCU-Plenário, Relator Ministro Benjamin Zymler, que uniformizou a jurisprudência acerca dessa questão, subordinase ao prazo geral de prescrição indicado no art. 205, do Código Civil, que é de dez anos, contado da data de ocorrência da irregularidade sancionada, nos termos do art. 189, do Código Civil, sendo este prazo interrompido pelo ato que ordenar a citação, a audiência ou a oitiva do responsável.
10. No caso em exame, não ocorreu a prescrição, uma vez que a irregularidade sancionada ocorreu em 9/6/2011 (data da despesa impugnada) , e o ato de ordenação da citação ocorreu em 1/6/2019 (peça 29) .
PROPOSTA DE ENCAMINHAMENTO
11. Diante do exposto, submetem-se os autos à consideração superior, propondo:
a) com fundamento nos arts. 1º, inciso I, 16, inciso III, alíneas 'b' e 'c', da Lei 8.443/1992 c/c os arts. 19 e 23, inciso III, da mesma lei, e com arts. 1º, inciso I, 209, incisos II e III, 210 e 214, inciso III, do Regimento Interno do TCU, julgar irregulares as contas do Sr. Jurandir Amaral da Silva, CPF XXX.048.541-XX, e condená-lo ao pagamento das quantias a seguir especificadas, com a fixação do prazo de quinze dias, a contar da notificação, para comprovar, perante este Tribunal (art. 214, inciso III, alínea 'a', do Regimento Interno) , o recolhimento da dívida aos cofres do Tesouro Nacional, atualizada monetariamente e acrescida dos juros de mora, calculados a partir das datas discriminadas, até a data do recolhimento, na forma prevista na legislação em vigor;
a.1) Valor e data original do débito: 
	Data
	Valor original (R$) 

	9/6/2011
	28.000,00

a.2) Valor do débito atualizado, com juros, em 28/8/2019 (peça 35) : R$ 50.144,92
b) aplicar ao Sr. Jurandir Amaral da Silva, CPF XXX.048.541-XX, Prefeito Municipal de Montividiu do Norte/GO, gestões 2009-2012 e 2013-2016, a multa prevista no art. 57 da Lei 8.443/92 c/c o art. 267 do RI/TCU, fixando-lhe o prazo de quinze dias, a contar da notificação, para que comprove (m) , perante o Tribunal (art. 214, III, a, do Regimento Interno do TCU) , o recolhimento da dívida aos cofres do Tesouro Nacional, atualizada monetariamente desde a data do acórdão que vier a ser proferido por este Tribunal até a do efetivo recolhimento, se pagas após o vencimento, na forma da legislação em vigor;
c) aplicar ao Sr. Jurandir Amaral da Silva, CPF XXX.048.541-XX, Prefeito Municipal de Montividiu do Norte/GO, gestões 2009-2012 e 2013-2016, a multa prevista no art. 58, inciso I, da Lei 8.443/92 c/c o art. 267 do RI/TCU, fixando-lhe o prazo de quinze dias, a contar da notificação, para que comprove (m) , perante o Tribunal (art. 214, III, a, do Regimento Interno do TCU) , o recolhimento da dívida aos cofres do Tesouro Nacional, atualizada monetariamente desde a data do acórdão que vier a ser proferido por este Tribunal até a do efetivo recolhimento, se pagas após o vencimento, na forma da legislação em vigor;
d) autorizar, desde logo, nos termos do art. 28, inciso II, da Lei 8.443/1992, a cobrança judicial das dívidas, caso não atendidas as notificações;
e) autorizar, nos termos do art. 26 da Lei 8.443, de 1992, caso solicitado, o parcelamento da dívida em até 36 (trinta e seis) parcelas mensais e sucessivas, esclarecendo ao responsável que a falta de pagamento de qualquer parcela importará no vencimento antecipado do saldo devedor (art. 217, § 2º, do Regimento Interno do TCU) , sem prejuízo das demais medidas legais;
f) encaminhar cópia da deliberação que vier a ser proferida, bem como dos relatório e voto que a fundamentarem, ao Procurador-Chefe da Procuradoria da República no Estado de Goiás, nos termos do § 3º do art. 16 da Lei 8.443/1992 c/c § 7º do art. 209 do Regimento Interno do TCU, para ajuizamento das ações cabíveis, informando-lhe que o inteiro teor da decisão pode ser consultado no endereço www.tcu.gov.br/acórdãos.
g) enviar cópia do Acórdão que vier a ser proferido ao responsável e ao Ministério do turismo, para ciência, informando que a presente deliberação, acompanhada do Relatório e do Voto que a fundamenta, está disponível para a consulta no endereço www.tcu.gov.br/acordaos, além de esclarecer que, caso requerido, o TCU poderá fornecer sem custos as correspondentes cópias, de forma impressa".
2.	O Ministério Público junto a este Tribunal discordou do encaminhamento sugerido pela unidade técnica, ante as seguintes considerações (peça 38) :
"8. A partir dos elementos que compõem os autos, é razoável concluir que o evento objeto do Convênio 460/2010 foi, de fato, realizado, ainda que indevidamente atrelado aos festejos de comemoração de aniversário da municipalidade. Acerca do evento, a unidade técnica asseverou, em instrução à peça 13, que há evidências de sua realização:
21. Torna-se inócuo o argumento apresentado pelo responsável de que ocorreu um engano por parte da imprensa em falar no aniversário da cidade. Há evidência da realização do evento - comemoração de aniversário do município - nas fotografias e nas publicações em jornais encaminhados pelo convenente e examinadas pelo MTur, quando da reanálise efetuada na Nota de Reanálise Técnica 1070/2012, (mencionadas no item II à página 86, na peça 1 destes autos) .
 (peça 13, p. 4, grifos acrescidos) 
9. Tendo sido realizado o evento, resta verificar a regularidade de sua execução financeira. Sobre esse aspecto, a unidade instrutora propõe imputar ao responsável o débito de R$ 28.000,00, referente à Nota Fiscal 419 (peça 34, p. 4) , emitida pela A.J.A Representações Ltda., sob a alegação de que 'não restou comprovado que os pagamentos realizados com recursos do convênio foram, pelo menos parcialmente, repassados às atrações artísticas ou a seus representantes legais', aduzindo, ainda, que 'não houve apresentação das notas fiscais e recibos emitidos em nome da banda e assinados por seu representante legal ou pelo seu empresário exclusivo, sendo que essa representação ou exclusividade deveria ser registrada em cartório' (ambas citações extraídas da peça 35, p. 4) .
10. Para a unidade técnica, não houve comprovação de que os valores pagos à A.J.A Representações Ltda. 'foram efetivamente pagos aos artistas que se apresentaram no evento'. Frisou a SecexTCE que 'a representação/exclusividade registrada em cartório é condição necessária para demonstrar o nexo de causalidade entre os recursos federais repassados e o fim a que eles se destinavam, qual seja, pagamento as bandas/artistas' (peça 35, p. 4) , nos termos consignados no voto que fundamentou o Acórdão 4299/2014-TCU-Segunda Câmara (Ministro-Substituto Marcos Bemquerer Costa) . 
11. A esse respeito, o Ministério Público pondera não haver pacífica jurisprudência na Corte de Contas no sentido da imprescindibilidade de comprovação de recebimento dos valores pelos musicistas.
12. Posteriormente à prolação do Acórdão 1435/2017-TCU-Plenário, de relatoria do ministro Vital do Rêgo, que solucionou consulta formulada pelo MTur acerca do tema em apreço, foi exarado o Acórdão 2649/2017-TCU-Plenário, também de relatoria do ministro Vital do Rêgo, determinando as seguintes providências às unidades técnicas: 
9.8. determinar à Secretaria-Geral de Controle Externo (Segecex) que, ao promover o cumprimento do Acórdão 1435/2017-TCU-Plenário, nos casos em que forem apresentados contrato de exclusividade, carta de exclusividade ou instrumento de procuração não registrados em cartório, oriente suas unidades técnicas, sempre que possível, a realizarem procedimentos expeditos, a exemplo de consulta a bases de dados disponíveis ao Tribunal ou a sítios da internet, com vistas a obter informações que comprovem a validade da representação legal do artista contratado, antes de concluir pela ausência de comprovação na aplicação dos recursos, ressalvando que tais procedimentos não substituem a obrigação legal do gestor de trazer aos autos todos os elementos de prova aptos a demonstrar a regularidade das despesas efetuadas;
13. Não se identificou, nas análises desempenhadas no processo, a realização das mencionadas providências tendentes a obter informações que comprovem a validade da representação legal do artista contratado, antes de concluir pela ausência de comprovação na aplicação dos recursos.
14. Ademais, por meio do subitem 9.5.3 do Acórdão 936/2019-TCU-Plenário, de relatoria do ministro José Múcio Monteiro, o TCU remeteu para o futuro, ou seja, para o caso de 'novos convênios para contratação de produtoras e artistas', a comprovação do pagamento de cachês:
9.5. dar ciência ao Ministério do Turismo, no que tange ao uso de recursos públicos de novos convênios para contratação de produtoras e artistas com fundamento no art. 25, inciso III, da Lei 8.666/1993, do disposto nos itens a seguir, para que seja considerado na formalização e exame das respectivas prestações de contas:
 (...) 
9.5.3. os documentos mencionados no subitem 9.5.1, associados a notas fiscais emitidas pelas intermediárias, se desacompanhados de documentos comprobatórios dos valores cobrados pelos artistas, a título de cachê, e o seu efetivo recebimento, emitidos pelos próprios artistas ou por seus representantes exclusivos, não se prestam a elidir eventual débito na aplicação de recursos federais; (destaque acrescido) 
15. Em face disso, e considerando que as alegações de defesa trazidas ao processo (peça 34) colacionaram aos autos ordem de pagamento, notas fiscais e recibos dos serviços prestados, comprovante das transferências eletrônicas da conta do convênio para o prestador do serviço e extrato da conta-corrente e investimentos, este representante do Parquet pondera ser incabível impor ao exgestor municipal o ressarcimento dos valores transferidos e gastos na contratação da empresa A.J.A Representações Ltda.. 
16. Ainda sobre a ausência de comprovação do pagamento direto aos artistas, pedimos vênias para transcrever o trecho do parecer que consta à peça 37 do TC Processo 022.890/2015-7 (p. 2-3) , no qual foi discutida a questão atinente aos recibos dos cachês pagos aos artistas: 
12. Quanto à falta de comprovação de que as bandas e o locutor de palco receberam os cachês apontados na prestação de contas, repise-se o entendimento exposto em parecer ministerial lançado [pelo então Procurador-Geral do MP/TCU, Dr. Paulo Soares Bugarin] no TC Processo 001.322/2015-0 (peça 10) e acolhido quando da prolação do Acórdão 5717/2016-TCU-Primeira Câmara:
Quanto ao último tópico (pagamento dos cachês) , comprovada a apresentação dos artistas, tenho ponderado que 'equivalendo o valor federal repassado ao 'preço justo' ou de mercado (conforme concluiu o MTur) , percebo que a questão em tela - a saber, a repartição do preço do espetáculo entre as bandas e sua produtora - não tangencia o patrimônio público, circunscrevendo-se à relação comercial entre particulares' (TC nº Processo 001.438/2015-8, Rel. Min. Weder de Oliveira) .
Acolhendo o entendimento acima, o Ministro Relator do TC nº Processo 001.438/2015-8 assim se pronunciou no Voto condutor do Acórdão 2821/2016-TCU-Primeira Câmara: 
'Se por um lado há exigência no termo de convênio de o convenente requerer do contratante comprovante de recebimento dos cachês pelas bandas, por outro, os elementos dos autos indicam que houve, de fato, a realização do evento com a prestação de serviços artísticos, sem apontamentos de eventual incompatibilidade dos cachês pagos em relação aos de mercado. Em outros termos, não houve imputação de superfaturamento, e, consequentemente, de ter havido dano ao erário que dessa ocorrência poderia derivar.' 
13. De fato, encontrando-se legalmente permitida a contratação de artistas mediante terceiros que os representem, a análise do liame entre transferências federais e dispêndios esgota-se na comprovação de pagamento ao intermediário. Nesse sentido, revisite-se o parecer [proferido pelo então Procurador-Geral do MP/TCU, Dr. Paulo Soares Bugarin] inserto no TC Processo 016.597/2014-1 (peça 42) : 
'A outro passo, a proposta de devolução integral dos recursos pressupõe, tacitamente, que a representante se apropriou de toda a quantia transferida, tendo os grupos musicais se apresentado gratuitamente - hipótese que, naturalmente, desborda da razoabilidade. Admitida legalmente a possibilidade de contratação de artista por empresa intermédia (embora com redobradas cautelas regulamentares) , não há de se esperar que a entidade labute graciosamente, sem fazer jus a qualquer remuneração. O deszelo havido com a contratação deve conduzir à penalidade de multa, mas não permite a presunção de dano, consoante já argumentado em seção precedente desta peça.' 
 (grifos nossos e do original) 
17. Alinhando-nos ao entendimento supra, e divergindo da proposta da unidade instrutora, o Ministério Público conclui que não subsiste débito a ser imputado ao responsável, razão por que se manifesta no sentido de afastá-lo da responsabilidade do Sr. Jurandir Amaral da Silva.
18. Não nos opomos, todavia, à aplicação ao responsável da multa prevista no artigo 58, inciso II, da Lei 8.443/1992, pela contratação direta baseada em inexigibilidade de licitação sem a caracterização da inviabilidade de competição, em afronta ao disposto no artigo 25, inciso III, da Lei 8.666/1993, uma vez que o Sr. Jurandir Amaral da Silva não trouxe evidências probatórias para afastar a irregularidade detectada.
19. Diante do exposto, este membro do Ministério Público de Contas da União, em parcial discordância com a proposta lavrada pela unidade técnica (peças 35-37) , manifesta-se por que as contas do Sr. Jurandir Amaral da Silva sejam julgadas irregulares, sem a imputação de débito, com fundamento nos arts. 1º, inciso I; 16, inciso III, alínea 'b'; e 19, parágrafo único; bem assim que lhe seja aplicada a multa capitulada no art. 58, inciso II, da Lei 8.443/1992".
	É o relatório.

não há.

Procurador Rodrigo Medeiros de Lima.

TOMADA DE CONTAS ESPECIAL. CITAÇÃO. NÃO COMPROVAÇÃO DA BOA E REGULAR APLICAÇÃO DE RECURSOS PÚBLICOS FEDERAIS. CONTAS IRREGULARES. DÉBITO. MULTA.

TOMADA DE CONTAS ESPECIAL (TCE)

Secretaria de Controle Externo de Tomada de Contas Especial - SecexTCE.

Aprecia-se tomada de contas especial instaurada pelo Ministério do Turismo, tendo como responsável o Sr. Jurandir Amaral da Silva, ex-prefeito do Município de Montividiu do Norte/GO, Gestões 2009-2012 e 2013-2016, em razão da não comprovação da boa e regular aplicação dos recursos públicos federais transferidos ao Município de Montividiu do Norte/GO, por conta do Convênio 460/2010, o qual objetivava incentivar o turismo na região, por meio do apoio à realização do Projeto intitulado "5ª Festa Ruralista de Montividiu do Norte", no período de 26 a 29/5/2010.
2.	Com vigência no período de 36/5 a 12/8/2010 e prazo para apresentação da prestação de contas de até 60 dias após o termo final supra, referido convênio previu recursos no montante de R$ 102.500,00, sendo R$ 97.500,00 à conta do concedente e R$ 5.000,00 correspondentes à contrapartida do convenente. Os recursos públicos federais foram repassados à municipalidade em uma única parcela, em 13/5/2011. 
3.	No âmbito deste Tribunal, foi promovida a citação do responsável para apresentar alegações de defesa e/ou recolher aos cofres públicos a totalidade dos recursos públicos federais conveniados, em face da seguinte irregularidade:
"a) Irregularidade: não comprovação da boa e regular aplicação dos recursos recebidos, em decorrência do Convênio 460/2010, Siconv 735476, celebrado entre o Ministério do Turismo e o Município de Montividiu do Norte/GO, que tinha por objeto incentivar o turismo, por meio do apoio à realização do Projeto intitulado '5ª Festa Ruralista de Montividiu do Norte' tendo em vista a não comprovação da regular execução financeira face à ausência dos elementos necessários à avaliação da execução financeira (notas fiscais, recibos, extratos bancários, relação de pagamento) , bem como da comprovação de que os pagamentos realizados com recursos do convênio foram, pelo menos parcialmente, repassados às atrações artísticas ou a seus representantes legais;
b) Conduta: não apresentar os elementos necessário à comprovação da regular execução financeira do Convênio 460/2010, Siconv 735476 (notas fiscais, recibos, extratos bancários, relação de pagamento) , bem como contratar empresa de forma indevida, gerando o pagamento sem comprovação de que os valores pagos ao intermediário contratado foram efetivamente repassados às bandas e artistas que realizaram os shows;
c) Nexo de Causalidade: A conduta impediu comprovar o nexo entre objeto pactuado no convênio e os recursos federais destinados a esse ajuste, de modo que se caracterizou a impossibilidade de que se comprovasse a boa e regular gestão de recursos repassados". 
4.	Outrossim, foi ouvido em audiência em face da seguinte ocorrência: 
"a) Irregularidade: contratação de artistas/bandas por inexigibilidade, via intermediário, sem comprovação da exclusividade, no âmbito do Convênio 460/2010, Siconv 735476; 
b) Conduta: contratar como intermediária de bandas e artistas em procedimento de inexigibilidade de licitação, empresa que não possuía contrato de exclusividade das bandas em afronta a Lei 8.666/1993, art. 25, inciso III;
c) Nexo de causalidade: A conduta impediu comprovar o nexo entre objeto pactuado no convênio e os recursos federais destinados a esse ajuste, de modo que se caracterizou a impossibilidade de que se comprovasse a boa e regular gestão de recursos repassados". 
5.	Após analisar a defesa apresentada em resposta ao chamamento deste Tribunal, a Secretaria de Controle Externo de Tomada de Contas Especial - SecexTCE sugeriu (peça 35) o julgamento pela irregularidade das contas e a condenação do responsável em débito, pelo valor de R$ 28.000,00, referente ao pagamento da Nota Fiscal 419, emitida pela empresa A.J.A. Representações Ltda., contratada para a execução do evento, e que teve como serviço "Show da Banda Sabor di Forró e Show da Banda Saia Amassada", ante a não comprovação de que tal valor teria sido, ao menos parcialmente, repassado às atrações artísticas ou a seus representantes legais.
6.	Sugeriu, ainda, a aplicação ao responsável da multa prevista no art. 57 da referida lei.
7.	Discordando da unidade técnica, o Ministério Público junto a este Tribunal manifestou-se pela insubsistência do débito, amparando-se em documentos carreados aos autos (ordem de pagamento, notas fiscais e recibos dos serviços prestados, comprovante das transferências eletrônicas da conta do convênio para o prestador do serviço e extrato da conta-corrente e investimentos) e em jurisprudência desta Corte de Contas no sentido da prescindibilidade de comprovação de recebimento dos valores pelos musicistas.
8.	Não obstante, propôs a irregularidade das contas, com a aplicação da multa prevista no art. 58, inciso II, da Lei 8.443/1992, em razão da contratação direta empresa A.J.A. Representações Ltda., baseada em inexigibilidade de licitação, sem a caracterização da inviabilidade de competição, em afronta ao disposto no artigo 25, inciso III, da Lei 8.666/1993.
9.	Pedindo vênias para discordar dos pareceres exarados nos autos, entendo que o feito comporta outro desfecho.
10.	De início, cabe ressaltar que a questão central tratada nesta tomada de contas especial não gira em torno da realização do evento previsto no Convênio 460/2010, qual seja, a "5ª Festa Ruralista de Montividiu do Norte", mas da utilização dos recursos federais repassados por meio desse ajuste nesse fim. 
11.	A irregularidade que motivou a responsabilização do Sr. Jurandir Amaral da Silva nestes autos, pela totalidade do valor conveniado, foi a não comprovação da regular execução financeira do Convênio 460/2010, em decorrência da não apresentação dos elementos necessários para tanto, tais como notas fiscais, recibos, extratos bancários e relação de pagamento, além dos comprovantes do repasse dos recursos conveniados, ainda que parcialmente, às atrações artísticas ou a seus representantes legais.
12.	A meu ver, a documentação juntada aos autos não serve ao propósito de sanar integralmente tal irregularidade e, com isso, concluir pela correta aplicação da totalidade dos recursos conveniados.
13.	Com efeito, o plano de trabalho pactuado (peça 23, fls. 82/83) previa as seguintes metas: a) contratação das atrações artísticas Banda Sabor Di Forró e Banda Saia Amassada; b) locação de iluminação, palco, som, telões, tendas, banheiros químicos e gerador de energia; c) contratação de serviços de limpeza, recepcionista e segurança.  
14.	Perante o concedente, o Sr. Jurandir Amaral da Silva apresentou a seguinte documentação a título de prestação de contas (peça 24) : a) relatórios de cumprimento do objeto e de execução físico-financeiro; b) matérias jornalísticas; c) fotografias; d) relação de prestadores de serviço; d) declarações de realização do evento, de exibição de vídeo publicitário, de gratuidade do evento, de ausência de patrocinadores e de exclusividade das atrações artísticas.
15.	Já em resposta à citação deste Tribunal, o responsável acostou aos autos as seguintes notas fiscais de serviço emitidas pela empresa A.J.A. Representações Ltda. (peça 34) : 
a) Nota Fiscal 419, no valor de R$ 28.000,00, relativa à contratação dos shows com a Banda Di Forró (R$ 8.000,00) e com a Banda Saia Amassada (R$ 20.000,00) ; 
b) Nota Fiscal 418, no valor de R$ 12.500,00, relativa à locação de telões (R$ 6.000,00) e tendas (R$ 6.500,00) ; 
c) Nota Fiscal 415, no valor de R$ 62.000,00, relativa à locação de banheiros químicos (R$ 5.200,00) , gerador de energia (R$ 2.800,00) , palco (R$ 19.000,00) e iluminação (R$ 13.000,00) e de prestação de serviço de recepcionista (R$ 1.000,00) , segurança (R$ 3.000,00) e limpeza (R$ 2.000,00) .
16.	Acostou, também, ordem de pagamento, recibo, comprovante de DOC/TED, ordem bancária e extrato bancário relacionados a tais notas fiscais, somadas em R$ 102.500,00.
17.	Ocorre que não é possível extrair, do conjunto desses documentos, o necessário nexo de causalidade entre os recursos conveniados e as metas consignadas nos itens 13.b e 13.c acima. 
18.	Isso porque não foram apresentados os elementos exigidos para a comprovação da execução das despesas descritas na Notas Fiscais 418 e 415, no valor total de R$ 74.500,00.
19.	No caso, as alíneas "d", "f" e "g" do parágrafo segundo da cláusula décima segunda do convênio (peça 1, fls. 46/64) impunham ao responsável a obrigação de apresentar na prestação de contas os seguintes elementos: a) cópia dos termos de contratos firmados com terceiros para a consecução do objeto conveniado, bem como documentação comprobatória da sua execução; b) comprovação, por meio de fotografia, jornal, vídeo, dvd, entre outros, de cada meta/etapa especificada no plano de trabalho aprovado; d) cópia das faturas, recibos, notas fiscais com as etapas discriminadas e quaisquer outros documentos comprobatórios das despesas com a execução.
20.	Relativamente à contratação da empresa A.J.A. Representações Ltda., não foi apresentado o contrato celebrado com a referida empresa e, mais importante, os elementos comprobatórios da efetiva execução dos itens contratados, tais como atestes de serviço.
21.	Nas fotografias e matérias jornalísticas, é possível observar a apresentação de artistas em um palco e a presença de multidão em um espaço cercado, com arquibancadas, camarotes e tendas montados ao redor. Mas não é possível extrair delas nem dos demais documentos a efetiva entrega dos itens contratados, nas especificações e quantitativos pactuados, a exemplo da locação de 13 banheiros químicos, 2 telões, 1 gerador de energia e palco com barricada e área de segurança na frente.
22.	Relativamente aos serviços de limpeza, segurança e recepção, não foram apresentados recibos de pagamento mas, apenas, listagem com nomes e CPF, as quais não tem o condão de atestar a efetiva prestação do quantitativo pactuado.
23.	No caso, a apresentação na prestação de contas de notas fiscais genéricas, desacompanhadas de um conjunto consistente, coerente e suficiente de provas, não permite, por si só, a conclusão acerca da correlação entre o repasse e o plano de trabalho.
24.	Ressalto que, segundo jurisprudência pacífica desta Corte, a correta prestação de contas de recursos públicos federais é uma obrigação essencial do gestor público, que deve ser capaz de comprovar, de forma inequívoca, de acordo com as normas pertinentes, a destinação legítima dos recursos conveniados que lhes foram confiados, assegurando o nexo de causalidade dos dispêndios na prestação de contas (v.g. Acórdão 2435/2015-TCU-Plenário e 1.577/2014-2ª Câmara) .
25.	Como visto acima, isso não foi alcançado nos presentes autos. A documentação apresentada indica a realização do evento, mas não comprova a execução física das aludidas ações pactuadas, nos quantitativos e especificações previstos, impossibilitando a verificação da correlação entre os recursos públicos federais repassados e os documentos de despesas em questão. 
26.	Considerando, então, a participação do órgão concedente e da municipalidade nos recursos conveniados (respectivamente 95,12% e 4,88%) , tem-se a subsistência de um débito aos cofres públicos federais no valor de R$ 70.864,40 (95,12% de R$ 74.500,00) .
27.	Relativamente à comprovação de recebimento dos cachês pelos musicistas, anuo ao entendimento do douto Parquet no sentido da prescindibilidade dessa comprovação, nestes autos, como condição para demonstração da correta aplicação dos recursos conveniados. 
28.	Isso porque, não obstante haver, no ajuste pactuado, exigência expressa nesse sentido (cláusulas terceira, inciso II, alínea "pp", e décima segunda, parágrafo primeiro, alínea "g") e tal exigência não ter sido cumprida pelo responsável, o conjunto de elementos carreados aos autos evidencia que houve a apresentação das atrações turísticas no evento conveniado, cujos cachês foram pagos pelo intermediário contratado para a execução do objeto pactuado.
29.	Tem-se, no caso, a Nota Fiscal 419, as declarações de exclusividade, as fotografias e as matérias veiculadas na imprensa local acerca da apresentação das atrações Banda Di Forró e Banda Saia Amassada durante a 5ª Festa Ruralista de Montividiu do Norte.
30.	Assim, apesar da não comprovação do pagamento direto aos artistas, mostra-se incabível impor ao ex-gestor municipal o ressarcimento do valor destinado para tal, qual seja, R$ 28.000,00.
31.	Contribui para esse entendimento a ausência, nos autos, de indícios de eventual invalidade da representação legal dos artistas contratados e/ou incompatibilidade dos cachês pagos em relação aos valores de mercado.
32.	Pesa, todavia, sobre o responsável a contratação das atrações artísticas por inexigibilidade de licitação, via intermediário, sem comprovação da exclusividade desse. 
33.	Diante, então, da inexistência nos autos de elementos robustos de comprovação da efetiva execução de parte das ações pactuadas, impedindo a conclusão pela regular execução financeira do convênio, cabe a reprovação das presentes contas, com condenação em débito do Sr. Jurandir Amaral da Silva, no valor de R$ 70.864,40, e imputação da multa prevista no art. 57 da Lei 8.443/1992.
34.	Deixo, contudo, de aplicar a sanção prevista no art. 58, inciso II, da referida lei em face da contratação direta das atrações artísticas, para priorizar a da ocorrência mais grave. 
35.	Por fim, registro que, nos termos do Acórdão 1441/2016-TCU-Plenário, não há empecilhos para a aplicação dessa apenação ao responsável, haja vista a inocorrência da prescrição da pretensão punitiva deste Tribunal. Com efeito, não houve o transcurso de mais de dez anos entre a ordem para a citação no âmbito do TCU (peça 29) , em 1º/6/2019, e a data final para a prestação de contas do ajuste, em 12/9/2010, conforme cláusula décima segunda do termo de convênio (peça 1, fls. 46/64) .
36.	Ressalvo, apenas, relativamente ao entendimento da unidade técnica sobre o termo inicial para verificação da ocorrência da prescrição da pretensão punitiva deste Tribunal, que, ao analisar tomadas de contas especiais relacionadas a repasses mediante convênios ou instrumentos similares, esta Corte tem se posicionado no sentido de que "nos casos de não comprovação da regular aplicação (...) , a data limite para entrega da prestação de contas final ou a data da efetiva entrega antecipada assinala o marco inicial da contagem do prazo de prescrição da pretensão punitiva do TCU" (Acórdão 2278/2019-TCU-Primeira Câmara, relator Ministro-Substituto Augusto Sherman) . Nessa mesma linha são os Acórdão 10145/2017-TCU-Segunda Câmara (relator Ministro-Substituto Marcos Bemquerer Costa) e 5.130/2017-1ª Câmara (relator Ministro Bruno Dantas) .
37.	A unidade técnica considerou como marco inicial a data da despesa impugnada (9/6/2011) , o que se mostra equivocado, segundo a jurisprudência deste Tribunal.
	Pelas razões expostas, VOTO no sentido de que seja adotado o acórdão que ora submeto à apreciação deste colegiado.
TCU, Sala das Sessões Ministro Luciano Brandão Alves de Souza, em 6 de outubro de 2020.
Ministro JOÃO AUGUSTO RIBEIRO NARDES 
Relator